臺灣高等法院刑事裁定
110年度毒抗字第251號
抗  告  人  汪國庸
（即被告）          




上列抗告人因聲請施以強制戒治案件，不服臺灣新北地方法院中
華民國110年2月5日裁定（110年度毒聲字第443號），提起抗告
，本院裁定如下：
    主  文
抗告駁回。                                              
    理  由
一、原裁定意旨略以：抗告人即被告甲○○因施用第一、二級毒品
    案件，經原審法院以109年度毒聲字第304號裁定令入勒戒處
    所觀察、勒戒後，經評估認有繼續施用毒品之傾向等情，有
    上開裁定書、法務部○○○○○○○○（下稱新店戒治所）民國110
    年1月26日新戒所衛字第11007002320號函暨所附新店戒治所
    附設勒戒處所出具之有無繼續施用毒品傾向證明書及有無繼
    續施用毒品傾向評估標準紀錄表等在卷可稽，檢察官聲請於
    法並無不合，應予准許。依毒品危害防制條例第20條第2項
    後段、第3項規定，裁定被告令入戒治處所強制戒治，其期
    間為6個月以上，至無繼續強制戒治之必要為止，但最長不
    得逾1年等語。
二、抗告意旨略以：
　㈠抗告人於110年1月26日新戒所衛字第11007002320號函暨所附
    認有繼續施用毒品傾向評估紀錄表，顯未有依法務部頒佈明
    文評估標準評分說明分冊已載明判定之原則：受觀察、勒戒
    入所後，經過2週時間的觀察、勒戒，由處所及醫療人員依
    據其各項紀錄，資料及觀察、勒戒之行為，表現加以評分，
    在勒戒人入所4-6週後，可再做一次評估以做必要之評分修
    正，故就其評估須符合，具一致性、普遍性、客觀性，若有
    為其判定之原則，即屬擅斷更有濫權不當之情事，然抗告人
    與評估人員訪談共2次，其2次時間於入所後不到20日即完成
    ，訪談評估2次加總時間不逾5分鐘，皆因前科紀錄已過60分
    達有繼續施用傾向，縱其他四項不達標準，難認有繼續施用
    之傾向，對抗告人有利之事證亦不藉由訪談評估進而深度瞭
    解，請求調閱訪談之監視器畫面，其評估人員甚為草率，僅
    兩句對答，是足見評估標準難具客觀性，難令抗告人折服。
　㈡抗告人於109年5月7日入監服刑殘刑1年6月19日至109年12月2
    2日借提執行該案勒戒前已於在監執行近8個月，並就於殘刑
    執畢，其刑責已確定有期徒刑5年2月拘役120日為此，請求
    鈞院審酌抗告人尚須服刑刑責以逾保安處分不得逾一年之數
    倍，且○○○○亦有教化輔導之功能性亦有戒毒課程。
　㈢抗告人於施用毒品案共三案，其二案經臺灣士林地方法院以1
    09年度審訴字第35號定其應執行刑1年4月，惟第三案即抗告
    該案卻受保安處分強制戒治，受保安處分實罪刑變相加重，
    與公平原則相違而致產生一罪二罰，請求法院以裁定停止原
    裁定之執行，並給予抗告人一次機會，撤銷原裁定使抗告人
    繼續服完刑期。
三、按「犯第10條之罪者，檢察官應聲請法院裁定，或少年法院
    （地方法院少年法庭）應先裁定，令被告或少年入勒戒處所
    觀察、勒戒，其期間不得逾2月」、「觀察、勒戒後，檢察
    官或少年法院（地方法院少年法庭）依據勒戒處所之陳報，
    認受觀察、勒戒人無繼續施用毒品傾向者，應即釋放，並為
    不起訴之處分或不付審理之裁定；認受觀察、勒戒人有繼續
    施用毒品傾向者，檢察官應聲請法院裁定或由少年法院（地
    方法院少年法庭）裁定令入戒治處所強制戒治，其期間為6
    個月以上，至無繼續強制戒治之必要為止。但最長不得逾1
    年」，毒品危害防制條例第20條第1項、第2項分別定有明文
    。
四、本院之判斷
  ㈠按有無繼續施用毒品傾向之評估標準，並非完全以受勒戒人
    勒戒後之結果為準，勒戒前之各種情況，仍應作為評估之依
    據。依勒戒處所評分說明手冊規定，係以前科紀錄與行為表
    現、臨床評估、社會穩定度三項合併計算分數，每一大項皆
    有靜態因子與動態因子。先以靜態因子分數評分，靜態因子
    分數總分在60分（含）以上為「有繼續施用毒品傾向」；60
    分以下，與動態因子分數相加，如果總分在60分（含）以上
    ，為「有繼續施用毒品傾向」。是被告有無「繼續施用毒品
    傾向」，係依具體個案之臨床實務及相關事證等情綜合判定
    ，有相當之專業依據及標準，且涉及專門醫學，衡酌強制戒
    治之目的，係為協助施用毒品者戒斷毒品之心癮及身癮所為
    之一種保安處分類型，而該評估標準係適用於每一位受觀察
    、勒戒處分之人，具一致性、普遍性、客觀性，倘其評估由
    形式上觀察，無擅斷或濫權等明顯不當之情事，法院宜予尊
    重。
  ㈡被告前因施用第二級毒品案件，經原審法院以109年度毒聲字
    第304號裁定應送勒戒處所觀察、勒戒後，自109年12月23日
    起入新店戒治所附設勒戒處所執行觀察、勒戒，經新店戒治
    所附設勒戒處所醫療人員評分結果，認：
  1.前科紀錄與行為表現部分合計為180分：(1)靜態因子分數：
    ①毒品犯罪相關司法紀錄為「13筆」，計130分；②首次毒品
    犯罪年齡為「20歲以下」，計下10分；③其他犯罪相關紀錄
    為「20筆」，計40分；④入所時尿液毒品檢驗為「無藥物反
    應」，計0分。(2)動態因子分數：所內行為表現為0分，以
    上合計為180分。
  2.臨床評估部分合計為33分：(1)靜態因子分數：物質使用行
    為中①多重毒品濫用為「有」，計10分；②合法物質濫用為「
    無」，計0分；③使用方式為「有注射使用」，計10分；③使
    用年數為「超過1年」，計10分，以上合計為10分。(2)動態
    因子分數：①精神疾病共病（含反社會人格）為「無」，計0
    分；②臨床綜合評估（含病識感、動機、態度、就醫意願）
    為「輕度」，計3分，以上合計為33分。
  3.社會穩定度部分合計為7分：(1)靜態因子分數：①工作為「
    兼職工作，油漆工」，計2分；②家庭中家人藥物濫用為「無
    」，計0分。(2)動態因子分數：家庭中①家人藥物濫用為「
    無」，計0分；②入所後家人是否訪視為「無」，計5分；③出
    所後是否與家人同住為「是」，計0分。
  4.以上1.至3.合計共220分，綜合判斷為「有繼續施用毒品傾
    向」，此觀新店戒治所110年1月26日新戒所衛字第11007002
    320號函所檢附「法務部○○○○○○○○附勒戒所有無繼續施用毒
    品傾向證明書」及「有無繼續施用毒品傾向評估標準紀錄表
    」自明（見毒偵字卷第66至68頁）。而上開綜合判斷結果，
    係該所相關專業知識經驗人士，在被告觀察、勒戒期間，於
    依本職學識就被告之前科紀錄與行為表現、臨床評估、社會
    穩定度等因素所為之綜合判斷，具有科學驗證所得之結論，
    自得憑以判斷被告有無繼續施用毒品傾向之證明。堪認新店
    戒治所附設勒戒處所並非僅單憑心理醫師之評估即作成被告
    有繼續施用毒品傾向之認定，自不得因被告主觀上不服心理
    醫師所為評估情況，即認新店戒治所附設勒戒處所上開綜合
    判斷結果違法或不當。
  ㈢又毒品危害防制條例規定強制戒治之目的，既係針對因施用
    毒品成癮者，此處尚非僅指身癮者，心癮者尤其為甚，其難
    以戒絕斷癮，致再犯率偏高，故有持續收容於戒治處所施以
    強制戒治之必要，是該條例第20條第2項關於強制戒治之規
    定，係屬強制規定，只要觀察、勒戒後，經評定受觀察、勒
    戒人有繼續施用毒品傾向者，檢察官即應聲請法院裁定受觀
    察、勒戒者令入戒治處所強制戒治，其中並無任何例外規定
    。查被告既有施用第一、二級毒品之行為，經原審法院以10
    9年度毒聲字第304號裁定令入勒戒處所觀察、勒戒後，復經
    新店戒治所附設勒戒處所專業評估為「有繼續施用毒品傾向
    」，無法戒斷毒癮，自有依法再施以強制戒治之必要，是原
    審裁定被告令入戒治處所強制戒治，顯屬有據。原裁定並無
    引用法條錯誤之情，且被告所為與毒品危害防制條例第23條
    第2項「觀察、勒戒或強制戒治執行完畢釋放後，3年內再犯
    第10條之罪者，檢察官或少年法院（地方法院少年法庭）應
    依法追訴或裁定交付審理」之情況不符，自無從以該條修正
    理由或規定作為原裁定有違誤之理由。
五、綜上，原審依憑新店戒治所110年1月26日新戒所衛字第1100
    7002320號函所檢附「法務部○○○○○○○○附勒戒所有無繼續施
    用毒品傾向證明書」及「有無繼續施用毒品傾向評估標準紀
    錄表」，認被告經觀察、勒戒後，仍有繼續施用毒品傾向，
    檢察官聲請為正當，依毒品危害防制條例第20條第2項規定
    ，裁定被告令入戒治處所強制戒治，其期間為6個月以上，
    至無繼續強制戒治之必要為止，但最長不得逾1年，經核並
    無違誤。至抗告人指摘強制戒治之程序有違一罪二罰等云云
    ，惟強制戒治處分，其立法意旨在幫助施用毒品者戒除毒癮
    ，該處分之性質非為懲戒行為人，而係為消滅受處分人再次
    施用毒品之危險性，目的係在戒除行為人施用毒品身癮及心
    癮之措施，且強制戒治係導入療程之觀念，針對行為人將來
    之危險所為預防、矯治措施之保安處分，以達教化與治療之
    目的，可謂刑罰之補充制度，從而毒品危害防制條例本身所
    規定之強制戒治等保安處分，雖兼具自由刑之性質，卻有刑
    罰不可替代之教化治療作用，是抗告人指摘原裁定不當，為
    無理由，應予駁回。
據上論斷，應依刑事訴訟法第412條，裁定如主文。
中　　華　　民　　國　　110 　年　　3 　　月　　15　　日
                  刑事第八庭    審判長法　官  陳世宗
                                      法　官  吳勇毅
                                      法　官  呂寧莉
以上正本證明與原本無異。
不得再抗告。
                                      書記官  賴資旻
中　　華　　民　　國　　110 　年　　3 　　月　　16　　日